臺北高等行政法院判決　　　　　　　　　　　　　　 九十年度訴字第一五五○號
　　　　　　　　　　　　　　　.
　　原　　　告　宜宏營造股份有限公司
　　代　表　人　甲○○董事長.
　　訴訟代理人　張玉希律師
　　被　　　告　宜蘭縣稅捐稽徵處
　　代　表　人　乙○○代理處.
　　訴訟代理人　戊○○
　　　　　　　　丙○○
　　　　　　　　丁○○
右當事人間因營業稅及稅捐稽徵法事件，原告不服財政部中華民國八十九年十二月十
五日台財訴第0000000000號訴願決定，提起行政訴訟。本院判決如左：
    主      文
訴願決定及原處分均撤銷。
訴訟費用由被告負擔。
　　事      實
一、事實概要：緣原告係使用統一發票之營業人，於八十二年至八十四年間承包蘇澳
    鎮新馬地區○號道路工程，進貨金額新台幣（下同）二一、四八六、五二五元，
    涉有未依規定取得合法之進項憑証，嗣後銷售亦未依規定開立發票予買受人之情
    形，金額計四○、七七九、九九九元，違反稅捐稽徵機關管理營利事業會計帳簿
    憑証辦法第二十一條、營業稅法第三十二條第一項及第三十五條第一項規定，案
    經法務部調查局東部地區機動工作組（以下簡稱法務部東機組）於八十七年十一
    月三日查獲，移由被告審理結果，除核定補徵營業稅二、○三九、○○○元，並
    按所漏稅額處以五倍之罰鍰計一○、一九五、○○○元外，另依稅捐稽徵法第四
    十四條規定，就經查明未依法取得憑証之總額二一、四八六、五二五元處以百分
    之五罰鍰計一、○七四、三二六元（不同種類之漏稅罰及行為罰合計共為一一、
    二六九、三二六元）。原告不服，申請復查結果，經被告以八十八年七月十六日
    八八宜稅法字第一九一四一號復查決定書為：「原處分關於裁處行為罰部分撤銷
    ，重核應處行為罰罰鍰計五三三、六二二元，其餘復查駁回。」之處分，原告仍
    不服，提起訴願，亦遭決定駁回，遂向本院提起行政訴訟。
二、兩造聲明：
　(一)原告聲明：（依原告於準備程序中所為聲明如左）
    1.訴願決定、原處分均撤銷。
    2.訴訟費用由被告負擔。
　(二)被告聲明：
    1.駁回原告之訴。
    2.訴訟費用由原告負擔。
三、兩造爭點：被告所為系爭補徵營業稅及課處罰鍰之處分，是否於法有據？
　(一)原告主張之理由：（原告未於言詞辯論期日到場，據其所提訴狀及於準備程序陳
                      述、主張如左）
  　1.有關被告核課補徵營業稅二、○三九、○○○元部分及違反營業稅法裁罰一○
      、一九五、○○○元部分：
      原告並未承攬系爭蘇澳鎮新馬地區○號道路工程：
        (1)查系爭蘇澳鎮新馬地區○號道路工程係家慶營造有限公司（以下簡稱家慶
          公司）股東簡天鍚及原告公司之股東吳正雄合作承作，此觀原告公司前任
          負責人方敏男於八十七年十一月三日供稱「問：另現金簿第一百五十四頁
          登載：：：新馬六號購發票稅金九五二三八元×百分之九＝八千五百七十
          一元：：：之意義為何？答：據吳正雄先生告訴我們，承攬各該工程進項
          憑証不夠：：：」乙節即明，因此原告公司既未承包該工程，自無所謂漏
          開發票事宜。
        (2)被告以方敏男為原告公司之董事，執行業務並代表公司，依公司法第一百
          零八條第三項董事準用同法第五十四條第二項「執行業務之股東，不得為
          自己或他人為與公司同類營業之行為」之規定，及附案有關帳冊憑証資料
          ，實難謂其為股東個人之行為等語，然查公司法第五十四條第三項亦規定
          ，如果違反上開競業禁止者，股東得以過半數之決議將其所得作為公司之
          所得，換言之，法律業已明白預見必然會有違反之情形，因此始對違反時
          應如何處理預為規定，從而被告徒以法律規定董事不得為競業之行為，即
          據此即認定董事競業之個人行為均為公司行為，不僅與事實有違，更有違
          論理法則。
      被告核課之金額有誤：
        (1)被告依據家慶公司與業主之承攬價格四○、七七九、九九九元，認定原告
          未開立發票予買受人之金額如上，進而核定原告逃漏營業稅二、○三九、
          ○○○元，惟查，上開金額係家慶公司與業主間之實際承攬金額，揆之常
          理，若原告果有向家慶公司借牌承作，扣除家慶公司應收取之借牌費及稅
          金等費用，原告絕無可能以相同金額取得系爭工程，縱然原告應開立發票
          予家慶公司，亦絕無可能與家慶公司向業主承包之金額相同之理，從而被
          告認定之金額顯違常理。
        (2)再者，被告認定原告未應規定向他人取得進項憑證金額二一、四八六、五
          二五元，姑且不論其認定是否屬實，惟營業稅法第十五條第一項明定「營
          業人當月分銷項稅額，扣減進項稅額後之餘額，為當月分應納或溢付營業
          稅額」，縱然被告認定原告應繳納營業稅，亦應按其所認定之銷項金額四
          ○、七七九、九九九元，扣除其所認定之進項金額二一、四八六、五二五
          元之餘額一九、二九三、四七四元核課，始符上開法律意旨，並符合公平
          課稅原則，詎被告卻以全部銷項金額核課營業稅，顯違上揭法律規定。
        (3)原告既非系爭工程之實際承攬人，而被告認定之應補徵之營業稅金額更屬
          有誤，從而被告依據該金額科處原告公司五倍罰鍰，於法即屬無據。
    2.查被告以扣案之帳冊影本其中所載之工程，原告曾申報為原告之承包之工程，
      因此該帳簿應屬原告公司之帳簿，而非股東間之私人帳簿，然查：
      原告之前任負責人方敏男及該帳之記載人李碧珍於被告訊問時，均明確供稱
        該帳並非原告公司之內帳，此觀方敏男於八十八年三月五日在被告訊問時稱
        「有關該帳簿非宜宏營造有限公司之內帳，乃公司股東及私人之流水帳」，
        及李碧珍於八十八年三月二十九日在被告訊問時亦稱「問：有關上述之帳簿
        是何人所有？答：大部分是記載吳正雄及方敏男之流水帳。：：：問：前述
        帳簿為吳正雄及方敏男所有，然台端如何分辨何者誰屬？答：有部分為方敏
        男個人承包之工程，有部分為吳正雄承包之工程，亦有他們共同承包工程之
        記錄，主要是依據帳簿中之科目及摘要知道何人所有」即明。
      又扣案之帳簿八十二年至八十四年間，有多筆收入記載為向原告公司借款，
        而其中亦有多筆支出記載為償還原告借款及利息，試問該帳簿若為原告公司
        之內帳，焉有原告公司自己向自己借款，自己向自己還款及自己支付自己利
        息之理，由此亦足明該帳簿絕非原告公司之內帳。
      又被告提出原告八十四年已完工及未完工工程之單位成本及毛利分析表之工
        程項目總計四十一項，而帳簿八十四年所記之工程項目僅中興國宅、三星鄉
        排水、新馬六號、頭城二號、淡水紅樹林、冬山鄉十二號、仁澤、翠峰林道
        復舊、中興國宅、員工宿舍整修、鳥石鼻保護、太平山宿舍整修、本處宿舍
        整修、鳥石鼻步道、宜蘭市三十六號、太平山餐廳油漆、蘇澳龍德大橋、五
        結鄉排水、武荖西坑等十九項工程，其中帳簿所列之工程尚有多項並非被告
        機關上開分析表所列之工程，上開分析表有二十餘項工程在該帳內無任何一
        筆費用或收入之記載，試問若該帳簿為原告之內帳，按理原告向稅捐單位所
        列之工程均應出現在該帳簿中，但原告該年度完成之工程絕大多數之收支並
        未在該帳簿出現，由此亦足證明該帳簿並非原告之內帳。
    3.有關被告依稅捐稽徵法第四十四條規定科處原告罰鍰五三三、六二二元部分：
      按「納稅義務人違反作為義務而被處行為罰，僅須其有違反作為義務之行為
        即應受處罰，而逃漏稅捐之被處漏稅罰者，則須具有處罰法定要件之漏稅事
        實方得為之。二者處罰目的及處罰要件雖不相同，惟其行為如同時符合行為
        罰及漏稅罰之處罰要件時，除處罰之性質與種類不同，必須採用不同之處罰
        方法或手段，以達行政目的所必要者外，不得重複處罰，乃現代民主法治國
        家之基本原則。是違反作為義務之行為，同時構成漏稅行為之一部或係漏稅
        行為之方法而處罰種類相同者，如從一重處罰已足達成行政目的時，即不得
        再就其他行為併予處罰，始符憲法保障人民權利之意旨。」司法院釋字第五
        ○三號解釋著有明文。
      被告以原告未依法取得進項憑證及開立發票，依營業稅法第五十一條第三款
        規定科處漏稅罰一○、一九五、○○○元，另依稅捐稽徵法第四十四條規定
        科處行為罰五三三、六二二元，姑不論被告上開認定是否屬實，惟上開未收
        取他人憑證之行為，顯屬逃漏稅捐之行為之一部，或有方法結果之牽連，且
        其處罰種類相同，均屬罰鍰，從一重之漏稅罰即以達行政目的，不應再就行
        為罰予以科處，因此被告仍科處原告行為罰五三三、六二二元，顯違上揭司
        法院釋字第五○三號解釋。
      又被告依據家慶公司之單位成本及分析表內所載材料一九、四六八、二四七
        元及其他費用二、○一八、二七八元，總計二一、四八六、五二五元，即認
        定原告未依規定取得上開金額之進項憑証，惟查上開分析表係家慶公司之資
        料，並非原告公司之分析表，而被告依此認定原告未依規定取得上開金額進
        項憑証，其所持之証據與待証事實顯無關聯。又該分析表所列合約總價為三
        八、八五七、一四三元，而據原告查知，家慶公司與業者台灣省政府住宅及
        都市發展局所訂系爭蘇澳鎮新馬地區○號道路工程合約總價為四○、○八○
        、○○○元，家慶公司之單位成本及分析表之內容並不實在，尤有進者，被
        告亦認為原告主張未應規定取得進項憑証之行為罰之科處期間為五年，因此
        將原處罰金額一、○七四、三二六元裁減為五三三、六二二元，然查此一工
        程所涉時間為八十二年、八十三年及八十四年，其中八十二年及八十三年間
        未取得進項憑証之行為即不應科罰，僅得就八十四年未取得進項憑証之行為
        科罰，而依據被告所憑家慶公司單位成本及分析表內所載八十四年材料三、
        八九七、二二六元及其他費用四四四、八○二元，總計四、三四二、○二八
        元，計其百分之五之罰鍰僅二一七、一○一元，亦非被告所指五三三、六二
        二元。
　(二)被告答辯之理由：
    1.按「營利事業依法規定應給與他人憑証而未給與，應自他人取得而未取得或應
      保存憑証而未保存者，應就其未給與憑証、未取得憑証或未保存憑証，經查明
      認定之總額處百分之五罰鍰」、「營業人銷售貨物或勞務，應依本法營業人開
      立銷售憑証時限表規定之時限，開立統一發票交付買受人。」、「營業人除本
      法另有規定外，不論有無銷售額，應以每二月為一期，於次期開始十五日內，
      填具規定格式之申報書，檢附退抵稅稅款及其他有關文件，向主管稽徵機關申
      報銷售額、應納或溢付營業稅額。其有應納營業稅額者，應先向公庫繳納後，
      檢同繳納收據一併申報。」、「納稅義務人，有左列情形之一者，除追繳稅款
      外，按所漏稅額處一倍至十倍罰鍰，並得停止其營業：三、短報或漏報銷售額
      者。」、「對外營業事項之發生，營利事業應於發生時自他人取得原始憑証。
      」、「營利事業申請營業登記之負責人規定如左：一公司組織：(一)股份有限公
      司及選任有董事長之有限公司為董事長，未設有董事長之有限公司為董事。」
      、「營利事業申請營業登記，應填具申請書，載明左列登記事項：二、負責人
      姓名」、「執行業務之股東，不得為自己或他人為與公司同類營業之行為。」
      、「第三十條、第四十六條、第四十九條至第五十三條、第五十四條第二項、
      第三項、第五十七條至第五十九條及第二一一條之規定，於董事準用之。」、
      「當事人主張有利於己之事實者，就其事實有舉証之責任。」及「本法未規定
      者，準用民事訴訟法。」為稅捐稽徵法第四十四條、營業稅法第三十二條第一
      項、第三十五條第一項、第五十一條第三款、稅捐稽徵機關管理營利事業會計
      帳簿憑証辦法第二十一條、營利事業登記規則第四條第一款、第五條第二款及
      規定、公司法第五十四條第二項、第一○八條第三項、民事訴訟法第二七七條
      及行政訴訟法第三十三條規定所明定，又「罰鍰案件，可分為行為罰及漏稅罰
      ，漏稅罰係以納稅人有逃漏稅為要件，其處罰期間依本部七十四年三月二十日
      台財稅第一三二九八號函釋規定，應視該納稅人有無故意以詐術或其他不正當
      方法逃漏稅捐，分別認定為五年或七年；而行為罰則係對不依稅法規定為一定
      行為或不為一定行為之處罰，並不以行為人有逃漏稅為處罰要件，則其處罰期
      間，依本部前開函釋規定應一律為五年，而無視其有無故意以詐術或其他不正
      當方法逃漏稅捐，予以區分該行為罰之處罰期間為五年或七年。」亦經財政部
      八十七年八月十九日台財稅第八七一九六○四四五號函釋有案。
    2.原告係為使用統一發票之營業人，於八十二年至八十四年間承包蘇澳鎮新馬地
      區○號道路工程，進貨金額二一、四八六、五二五元，未依規定取得進項憑証
      ，嗣後銷售亦未依規定開立發票予買受人，金額四○、七七九、九九九元，案
      經法務部調查局東部地區機動工作組於八十七年十一月三日查獲，其違章事証
      ，臻以明確，有附案談話筆錄影本七份、查扣帳冊影本乙冊、原告及家慶公司
      八十二年單位成本毛利分析表等影本乙份等與其股東名冊等在卷可稽，是本處
      依首揭規定，除補徵逃漏營業稅二、○三九、○○○元，並按所漏稅額處五倍
      漏稅罰罰鍰計一○、一九五、○○○元外，另依稅捐稽徵法第四十四條規定，
      就經查明未依法取得憑証之總額二一、四八六、五二五元處以百分之五行為罰
      罰鍰計一、○七四、三二六元（漏稅罰及行為罰合計為一一、二六九、三二六
      元），原無不合。惟據財政部八十七年八月十九日台財稅第八七一九六○四四
      五號函揭示規定，行為罰既不論行為人是否有故意以不正當方法逃漏稅捐，其
      處罰期間一律為五年，是被告復查決定乃將原告關於未依規定取得合法進項憑
      証裁處行為罰部分，撤銷重核為五三三、六二二元，並無不當。
    3.原告訴稱其係於八十八年三月廿六日即辦理變更登記，然被告八十八年四月十
      七日之處分書及八十八年七月十六日之復查決定書卻均以變更前之法定代理人
      方敏男為處分對象，顯與民事訴訟法第二四九條規定未合，且涉案之私帳並無
      訴願人之名稱或戳記，可知，系爭帳冊並非其所有；又據其記帳人李碧珍君於
      八十八年三月五日「問：『台端自何時開始進入宜宏營造有限公司從事會計工
      作？』答：『我自八十五年初，即上述委託記帳拆夥後進入宜宏營造有限公司
      。』」之談話筆錄，更足資証明，該本帳冊即非為其所有；另查，公司與股東
      個人在法律上係各別之權利義務主體，股東或董事除非僅代表公司為法律行為
      外，其個人之行為自與公司無涉，是本件系爭工程係為其股東吳正雄與家慶公
      司個人行為，亦與原告無涉；況被告據以核算未依規定開立發票之銷售額及未
      依規定取得進項憑証之進貨總額之家慶公司之單位成本及分析表，並非為其所
      有，卻逕以該公司之分析表資料，認定其未依規定開立發票申報銷售額及未依
      規定取得合法進項憑証總額，所持之証據與待証事實，顯無關聯，是原處分、
      原決定於法尚有未洽，應予撤銷，並另為適法處分等語，惟查原告雖於八十八
      年三月二十六日辦妥變更公司登記負責人為甲○○，並遷移營業地址至台南市
      ，惟依現今營業稅稽徵實務，本件於遷移營業地址至台南市統一發証時，無庸
      會知被告，致被告於原處分時未能悉知，且原告於申請復查時，亦未說明；況
      原告於八十八年五月十日、十五日分別向被告申請影發及領取涉案資料時，均
      以變更前負責人方敏男之名義申辦，顯知，原告尚有未盡協力義務之嫌。又其
      縱業已辦理變更負責人登記，然據財政部四九台財稅發第○○二九○號令釋示
      略以：「依照公司法成立之公司，變更公司名稱及其他法定登記事項，其權利
      義務雖有變更，但其為權利之主體（法人）並未變更，故其所享權利與應負義
      務，並不因法人登記事項之變更有所更易，亦即公司變更名稱與公司變更名稱
      後其為權利義務主體（公司）自應前後繼續不能中斷。」，本件原告既為一公
      司組織，其負責人、營業地址僅為營業項目登記事項之一，揆諸上開釋令，縱
      原告業已變更負責人，亦不改其為一權利義務主體之事實，是其上述指陳與其
      涉有首開違章之情事無涉。
    4.第查，原告雖稱本件案扣帳冊係為該股東個人之私帳，非屬其所有，然查，系
      爭帳冊中科目或摘要欄所記載資金往來之關係人陳振叢、許建德、徐淑梅、黃
      宏堅、韓銘炎、吳正雄及方敏男等人均為原告之股東，試想，倘該帳冊如原告
      所稱係屬吳正雄及方敏男二人，非為其所有，何以該冊中之資金往來之關係人
      多為諸股東，且原告於申報八十四年度營利事業所得稅時，均業已將系爭帳冊
      中載有「翠峰林道颱風災害復舊工程」、「淡水紅樹林保護區欄杆整修工程」
      等工程結算申報，且其開立發票金額亦與案扣帳冊所載金額亦完全相同，是該
      本帳冊確屬原告所有，洵堪認定。況查，系爭帳冊之記載人李碧珍即於八十三
      年起即受僱於原告，非為李碧珍所自稱之八十五年初，此可証諸於帳冊中訴願
      人為李碧珍繳付勞保費及訴願人之八十三年、八十四年申報李碧珍為其員工之
      薪資所得扣繳明細資料，可証渠等所稱係臨訟串供之詞，委無可採。
    5.關於系爭銷售額與進貨總額固應依據直接証據予以認定，然查，家慶公司並無
      實際承攬行為，卻出借營造牌照予原告等個人、公司行號之事實，殆無疑義，
      案經該公司會計羅秋鳳於八十八年三月五日陳述纂詳在卷，是系爭蘇澳鎮新馬
      地區○號道路工程，非為家慶公司實際所承作，已為不爭之事實，亦為原告所
      不否認，顯証家慶公司就系爭工程所開立發票及取得之進項憑証，均與本件涉
      嫌未依規定開立發票之銷售額及未依規定取得進項憑証之進貨總額具有相當之
      關聯性，按司法院釋字第二一七號解釋意旨，有關間接証據難謂不適法之解釋
      ，被告以該公司所申報之成本分析表據以核算，並無不當。現原告對己有利之
      事未能提出相當反証以實其說，被告亦能合理解釋，是原處分並非無據。
    6.蓋公司與股東個人在法律上係各別之權利義務主體，股東或董事除非僅代表公
      司為法律行為外，其個人之行為固與公司無涉，惟「法律行為，違反強制或禁
      止之規定者，無效。」為民法第七十一條所明定，是本件縱如原告所稱，系爭
      工程為其股東吳正雄個人之行為，然其作為業已違反首揭公司法有關禁止競業
      行為之強行規定，其法律行為難謂適法。
    7.為原告訴稱系爭帳冊並非為其所有，應屬股東方敏男、吳正雄等二人所有，是
      其自無承包系爭工程之情事等語，惟查：
      經查本件系爭帳冊之主要登帳人李碧珍，於違章期間內，其有關之薪資、勞
        保費等項支出及費用，皆於原告項下所繳付、申報，可知，系爭帳冊應為李
        碧珍為原告所為之記載，應無疑義。況自李碧珍於該期間內，僅屬原告所僱
        請之員工等情事窺之，足徵系爭帳冊確屬原告所有，洵無不合，此有案扣帳
        冊中原告為李碧珍繳付勞保費及於上開違章期間時均有申報李君為其員工之
        薪資所得等扣繳明細資料可稽。
      第查原告於八十四年向財政部台灣省北區國稅局羅東稽徵所申報當年度營利
        事業所得稅時，悉有將系爭帳冊之所有人所承包「翠峰林道颱風災害復舊工
        程」及「淡水紅樹林保護區欄杆整修工程」等工程之收入併予結算申報，且
        卷附單位成本分析表中所載該等工程所開立發票之金額均與案扣帳冊所載金
        額亦完全相同有案，顯證本件系爭帳冊自屬原告所有。
      現本件案扣帳冊係屬原告所有之私帳，已為不爭之事實，是按一般商場習慣
        ，被告實難再行反向推定該私帳所載純屬虛偽不實之內容。果爾，本件案扣
        帳冊中既有清楚載明蘇澳鎮新馬地區○號道路工程之收入、支出等相關明細
        資料，從而，系爭工程當然為原告所承包，現被告既能合理解釋並就所稱指
        證，又原告迄未對被告所舉出之具體證據，提供相當積極反證以實其說。
    8.原告訴稱系爭案扣帳冊倘若為其之內帳，焉有自己向自己借款，自己向自己還
      款及自己支付自己利息之理，況自其主要記載人李碧珍供稱該帳冊係屬其股東
      吳正雄、方敏男二人所有即明等語等語，惟查：
      查系爭帳冊之主要登帳人李碧珍，於本件違章期間內既係受僱於原告，且其
        薪資、勞保費等項，亦均由原告項下所支付或為其繳付，準此，系爭帳冊應
        屬為原告所有，臻以明確，有案扣帳冊中原告為李碧珍繳付勞保費及於上開
        違章期間時均有申報李君為其員工之薪資所得等扣繳明細資料可稽。是以，
        李碧珍現既長期受僱於原告，其說詞自就不利於原告部分為避重就輕之陳述
        ，縱其有上述供詞，惟所稱自較不符客觀性，殊不足採。又本件倘如依原告
        所稱，該帳冊僅係為其股東吳正雄、方敏男等二人所有，然該帳冊何以尚有
        高達四十多筆關於其他股東陳振欉等人之資金往來等項之記載？由是觀之，
        本件案扣帳冊確屬為原告之內帳，已無疑義。況依原告公司章程所載，吳正
        雄於八十一年十二月份起即非為原告之股東，然而案扣帳冊之涉案期間係自
        八十二年起至八十四年止，亦即吳正雄於本件違章期間即已非屬為原告之股
        東，現原告卻一再聲稱該帳冊係為「股東」吳正雄與方敏男所有，與實情有
        悖。
      原告訴稱系爭案扣帳冊倘若為其之內帳，焉有自己向自己借款，自己向自己
        還款及自己支付自己利息之理，是該帳冊絕非為原告公司之內帳等語。按一
        般商業習慣，營業人為規避稅負或股東間分帳等需要，大多備有公、私二套
        帳冊，且其私帳常以各種不同方式記載或以代碼、英文字母為其數字（如Ａ
        為１；Ｂ為２：：：）登帳，藉以區別其公、私帳之不同。是系爭帳冊中縱
        有原告以自己名義所為之記載，悉僅屬其區別公、私帳並藉此分別計算其公
        、私帳損益以分別為報稅或其他用途之登帳方式，類此登帳方式衡諸一般商
        場習慣係屬常情，原告卻以此辯稱案扣帳冊非其所有，實無可採。反觀，本
        件系爭帳冊倘如依原告所稱，係屬股東吳正雄、方敏男等個人所有而非公司
        所有，則絕無發生個人自己向自己借款，自己向自己還款及自己支付自己利
        息及薪資之可能。然據該帳冊竟有高達近五十筆記載方君及吳正雄之借款往
        來或利息支出、領取薪資等項，果如原告所稱該帳冊係方君及吳正雄二人所
        有，此不即是有該二人自己對自己借貸、支付利息及領取薪資之不合理情形
        ，是原告所稱顯有矛盾。復窺諸該帳冊之科目及摘要載明「暫借款─吳正雄
        向公司借款」、「暫借款─方敏男向公司借款」、「暫借款─方敏男向公司
        借款」、「暫借款─方敏男償還公司借款」等，系爭帳冊倘如果非屬原告所
        有，然則其間何不以吳正雄、方敏男為第一人稱自居而為之登帳，卻逕以公
        司為第一人稱自居而為之登帳，足徵該帳冊為原告所有。
      矧自台灣宜蘭地方法院檢察署八十八年度偵字第三○三九號、八十七年度偵
        字第四四○九號起訴書所載：「：：：宜宏營造公司帳冊等存卷足佐（亦即
        為本件案扣之私帳）：：：」等語，本件系爭帳冊亦經該宜蘭地檢署核認為
        原告所有，方於起訴書中將其列為該起訴案件之重要性相關證物，從而，被
        告依前開論見及綜合宜蘭地檢署之研判確認系爭帳冊係為原告所有。現本件
        案扣帳冊係屬原告所有之私帳已無爭執，是按一般商場習慣，被告實難再行
        反向推定該私帳所載內容純屬作假。果爾，本件案扣帳冊中既亦有清楚記載
        蘇澳鎮新馬六號工程之收入、支出等相關明細資料，可證系爭工程當然為原
        告所承包。現被告對原告首開主張既能合理解釋並予指證，顯知系爭工程確
        為原告所承包。
      至原告另稱其於八十四年已完工及未完工工程之單位成本及毛利分析表之工
        程項目總計四十一項，而案扣帳冊所記之工程項目卻有十九項工程，原告向
        稅捐單位所列之工程均應出現在該帳簿中等語。惟查，本件係因系爭帳冊尚
        有缺頁達八十四頁，且獲案帳冊是否為原告之唯一私帳亦不得而知，致未能
        從原告私帳全盤獲知其承包之全部工程，然斷不能據此即認定該帳冊為方敏
        男、吳正雄等個人所有，況如案扣帳冊為該二人所有，則該二人何以將原告
        承包之十九項工程記載於該帳冊中，另原告於八十三年間向土地銀行羅東分
        行貸款高達八百萬元，又為何亦記載於該帳冊中，顯見原告所稱均屬推託卸
        責之詞。
    9.被告依稅捐稽徵法第四十四條規定科處罰鍰五三三、二六六元部分：
      按「營業人銷售貨物或勞務，應依本法營業人開立銷售憑証時限表規定之時
        限，開立統一發票交付買受人。」、「營利事業依法規定應給與他人憑証而
        未給與，應自他人取得憑證而未取得或應保存憑証而未保存者，應就其未給
        與憑証、未取得憑証或未保存憑証，經查明認定之總額處百分之五罰鍰」、
        及「對外營業事項之發生，營利事業應於發生時自他人取得原始憑証，如進
        貨發票，或給與他人原始憑證，如銷貨發票。」分別為為營業稅法第三十二
        條第一項、稅捐稽徵法第四十四條及稅捐稽徵機關管理營利事業會計帳簿憑
        証辦法第二十一條定有明文。又「罰鍰案件，可分為行為罰及漏稅罰，漏稅
        罰係以納稅人有逃漏稅為要件，其處罰期間依本部七十四年三月二十日台財
        稅第一三二九八號函釋規定，應視該納稅人有無故意以詐術或其他不正當方
        法逃漏稅捐，分別認定為五年或七年；而行為罰則係對不依稅法規定為一定
        行為或不為一定行為之處罰，並不以行為人有逃漏稅為處罰要件，則其處罰
        期間，依本部前開函釋規定應一律為五年，而無視其有無故意以詐術或其他
        不正當方法逃漏稅捐，予以區分該行為罰之處罰期間為五年或七年。」亦經
        財政部八十七年八月十九日台財稅第八七一九六○四四五號函釋有案。
      原告係為使用統一發票之營業人，於八十二年至八十四年間承包蘇澳鎮新馬
        地區○號道路工程，進貨金額二一、四八六、五二五元，卻未依規定取得進
        項憑証，致違反稅捐稽徵機關管理營利事業會計帳簿憑證辦法第二十一條規
        定，案經法務部調查局東機組於八十七年十一月三日查獲，其違章事證臻以
        明確，被告遂依稅捐稽徵法第四十四條規定，就經查明未依法取得憑証之前
        開進貨總額處以百分之五之罰鍰計一、○七四、三二六元，原無不合。原告
        不服，申請復查，嗣經被告再行查明，依據財政部八十七年八月十九日台財
        稅第八七一九六○四四五號函揭示規定，行為罰既不論行為人是否有故意以
        不正當方法逃漏稅捐，其處罰期間一律為五年，是被告為「原處分關於裁處
        行為罰部分撤銷，重核應處行為罰罰鍰計五三三、六二二元，其餘復查駁回
        。」之決定。
      原告雖稱姑且不論前開違章事實是否屬實，惟上開未收取他人憑證之行為，
        顯為逃漏稅捐之一部，或其方法結果有所牽連，且其處罰種類相同，均屬罰
        鍰，是本件應依是號解釋，就其漏稅罰部分擇一重處斷即可達到其行政目的
        。況且，系爭工程所涉時間為八十二年、八十三年及八十四年，其中八十二
        年及八十三年間未取得進項憑證之行為即不應科罰，僅得就八十四年未取得
        進項憑證之行為科處罰鍰，是本件依家慶公司之單位成本及分析表所載資料
        予以核算系爭罰鍰應為二一七、一○一元，始為正確等語。惟查，原告於銷
        售時未依前揭規定開立發票予買受人且未依規定申報銷售額與稅額之作為，
        原除依營業稅法第五十一條規定，應核定補徵所漏稅額二、○三九、○○○
        元，並處以五倍之罰鍰計一○、一九五、○○○元外，尚應另依稅捐稽徵法
        第四十四條規定，按其應開立而未開立之銷售額四○、七七九、九九九元處
        以百分之五之罰鍰計二、○三八、九九九元予以併罰。惟其行為罰與前述之
        漏稅罰因生競合問題，被告為符合擇一重處斷原則，遂僅對其處以漏稅罰，
        而未併罰之。
      蓋司法院釋字第五○三號固有解釋，同時構成漏稅行為之一部或係漏稅行為
        之方法而處罰種類相同者，如從一重處罰已足達成行政目的時，即不得再就
        其他行為併予處罰。然查，原告於進貨時應取得而未取得合法之進項憑證之
        行為，與其嗣後復將貨物銷售他人而亦未依規定開立發票（應給與而未給與
        ）、申報銷售額之行為之間並無必然關聯性，且不生競合之問題，是二者之
        處罰性質與種類本不相同，自無擇一從重原則之適用。況揆諸前揭解釋之意
        旨，係關於司法院釋字第三五六號就營業稅法第四十九條之行為罰與同法第
        五十一條第二款之漏稅罰究有無適當所作之補充解釋，非誠如原告所稱泛指
        所有徒具漏稅罰或行為罰性質之罰鍰，悉可交叉適用之，是原告援用前揭解
        釋，主張本件應有適用擇一從重之餘地，似有所誤解。
      復按「關於營業人進貨未依規定取得進貨憑證，並於銷貨時漏開統一發票之
        漏進漏銷案件，其銷貨漏開統一發票，同時觸犯稅捐稽徵法第四十四條及營
        業稅法第五十一條第三款規定部分，應依本部八十五年四月二十六日台財稅
        第八五一九○三三一三號函釋採擇一從重處罰，至其進貨未依規定取得進貨
        憑證部分，仍應依稅捐稽徵法第四十四條規定處罰。」亦經財政部八十五年
        六月十九日台財稅第八五○二九○八一四號函釋有案。
      至原告訴稱系爭工程所涉時間為八十二年、八十三年及八十四年，其中八十
        二年及八十三年間未取得進項憑證之行為即不應科罰，僅得就八十四年未取
        得進項憑證之行為科處罰鍰等語，然查本件行為罰之核課期間原係以七年據
        以核算其罰鍰為一、○七四、三二六元，惟嗣經被告復查決定時，乃依財政
        部八十七年八月十九日台財稅第八七一九六○四四五號函釋規定，改就原處
        分送達於原告之日往前五年推計，亦即自八十三年四月二十日起算其進貨總
        額至八十四年度止共為一○、六七二、四四八元，是被告就五年系爭工程之
        進貨金額處以百分之五罰鍰計五三三、六二二元。
    理      由
一、本件原告經合法通知，未於言詞辯論期日到場，核無行政訴訟法第二百十八條準
    用民事訴訟法第三百八十六條所列各款情形，爰依被告之聲請，由其一造辯論而
    為判決，合先敘明。
二、本件被告以原告係使用統一發票之營業人，於八十二年至八十四年間承包蘇澳鎮
    新馬地區○號道路工程，進貨金額二一、四八六、五二五元，涉有未依規定取得
    合法之進項憑証，嗣後銷售亦未依規定開立發票予買受人，金額共四○、七七九
    、九九九元，計其未依法取得憑証之總額為二一、四八六、五二五元等情，固據
    提出談話筆錄、查扣帳冊、原告及家慶公司八十二年單位成本毛利分析表、股東
    名冊等影本為證。經查被告係以原告於申報八十四年度營利事業所得稅時，業已
    將扣案帳冊中載有「翠峰林道颱風災害復舊工程」、「淡水紅樹林保護區欄杆整
    修工程」等工程結算申報，且其開立發票金額復與帳冊所載金額相同，遂據以認
    定該帳冊確屬原告所有，因認原告乃系爭蘇澳鎮新馬地區○號道路工程之實際承
    攬人。惟查系爭蘇澳鎮新馬地區○號道路工程之承攬名義人並非原告，且被告所
    提原告八十四年已完工及未完工工程之單位成本及毛利分析表之工程項目總計四
    十一項，其中有多項工程在扣案帳冊內並無收支費用等之登載，縱認原告確有承
    攬蘇澳鎮新馬地區○號道路工程之情形，然其究係僅承攬其中「翠峰林道颱風災
    害復舊工程」、「淡水紅樹林保護區欄杆整修工程」等部分工程，抑係向家慶公
    司借牌承作全部工程，即不無疑問。又被告就家慶公司並無實際承攬行為，卻出
    借營造牌照予公司及個人，固以臺灣宜蘭地方法院檢察署檢察官八十七年度偵字
    第三○三九、四四○九號起訴書為據，然查該案係認原告之董事即前負責人方敏
    男等人向家慶公司借牌承攬工程等，姑不論該部分尚未經審理判決認定確定在案
    ，本無法逕以認定方敏男、吳正雄等原告股東之行為即係代表原告而為，且以起
    訴書附表所載之工程名稱項目並非整個蘇澳鎮新馬地區○號道路工程觀之，亦無
    法據此逕謂原告為蘇澳鎮新馬地區○號道路工程全部工程之實際承攬人。縱原告
    就「翠峰林道颱風災害復舊工程」、「淡水紅樹林保護區欄杆整修工程」等工程
    所開立發票之金額與扣案帳冊所載金額完全相同，因原告於八十四年向財政部台
    灣省北區國稅局羅東稽徵所申報當年度營利事業所得稅時，已將上開二工程之收
    入併予結算申報，則原告該年度營利事業所得稅與營業稅之帳目又係如何平衡，
    實啟人疑竇。況家慶公司與台灣省政府住宅及都市發展局所訂系爭蘇澳鎮新馬地
    區○號道路工程合約總價，與家慶公司之單位成本及分析表之金額有所不同，是
    被告據以認定原告未依規定取得進項憑証之金額又係以何為據，即有存疑。從而
    被告所為補徵營業稅及課處罰鍰之處分，自有違誤，訴願決定就此部分不察而予
    以維持，亦有可議，原告起訴指摘，非無理由，應由本院將原處分及訴願決定撤
    銷，由被告查明後另為適法之處分。
據上論結，本件原告之訴為有理由，依行政訴訟法第二百十八條、民事訴訟法第三百
八十五第一項前段、行政訴訟法第九十八條第三項前段，判決如主文。
中　　華　　民　　國　　　九十一　　年　　　五　　　　月　　二十九　　　日
                 　　　　   臺 北 高 等 行 政 法 院  第 一 庭
                             　　　　      審 判 長  法    官  鄭忠仁
                                           　　　    法    官  楊莉莉
                                                     法    官  林育如
右為正本係照原本作成。
如不服本判決，應於送達後二十日內，向本院提出上訴狀並表明上訴理由，如於本判
決宣示後送達前提起上訴者，應於判決送達後二十日內補提上訴理由書（須按他造人
數附繕本）。
中　　華　　民　　國　　　九十一　　年　　　五　　　　月　　　三十　　　日
       　　　　　　　　　　　　　　　　　　　　　　　書 記 官　林如冰
